臺灣彰化地方法院民事裁定　94年度重訴字第83號
原　　　　告　陽信商業銀行股份有限公司
法 定代理 人　天○○
訴 訟代理 人　陳忠雨律師
被　　　　告　卯○○
　　　　　　　戌○○○
　　　　　　　庚○○
上列三人共同
訴 訟代理 人　巫瑞村律師
被　　　　告　乙○○　　住彰化.
訴 訟代理 人　朱清雄律師
被　　　　告　辰○○　　住彰化.
訴 訟代理 人　張奕群律師
複　代理　人　午○○　　住同上.
被　　　　告　甲○○　　住彰化.
　　　　　　　未○○　　住彰化.
　　　　　　　玄○○　　住同上.
　　　　　　　申○○　　住同上.
　　　　　　　宇○○　　住同上.
　　　　　　　寅○○　　住同上.
兼上列六人共
同訴訟代理人　宙○○　　住同上.
被　　　　告　壬○○　　住同上.
　　　　　　　丑○○○　住同上.
　　　　　　　酉○　　　住彰化.
　　　　　　　地○○　　住彰化.
　　　　　　　亥○○　　住彰化.
　　　　　　　癸○○　　住美國.
　　　　　　　戊○○　　住美國.
　　　　　　　丁○○　　住同上.
　　　　　　　辛○○　　住同上.
　　　　　　　己○○○　住同上.
　　　　　　　子○○　　原住美.
 　　　　　　 丙○○　　原住.
上列當事人間請求返還租賃物等事件，本院於民國96年4月4日言
詞辯論終結，裁定如下：
    主  文
原告之訴及假執行之聲請均駁回。
訴訟費用由原告負擔。
    理  由
一、被告壬○○、丑○○○、酉○、地○○、亥○○、癸○○、
    戊○○、丁○○、辛○○、己○○○、子○○、丙○○等人
    均未於言詞辯論期日到場，核無民事訴訟法第386條所列各
    款情形，爰依原告之聲請，由其一造辯論而為判決。
二、按訴狀送達後，原告不得將原訴變更或追加他訴，但不甚礙
    被告之防禦及訴訟之終結者，不在此限，民事訴訟法第255
    條第1項第7款定有明文。本件原告於起訴狀送達後，追加宇
    ○○為被告，並本於民法第767條前段及中段、第179條等規
    定，請求拆除後開地上物，並返還後開土地，尚無礙於被告
    之防禦及訴訟之終結，依前開規定，應予准許。
三、原告聲明如下：
  (一)被告卯○○、戌○○○、壬○○、丑○○○、癸○○、庚○○、戊○○、丁○○、辛○○、己○○○、子○○、丙○○
    （以下簡稱被告卯○○等12人）應將坐落彰化縣員林鎮○○
    段468地號如附圖一所示代號28面積12平方公尺、代號29部
    分面積1平方公尺，及同上段468之3地號如附圖一所示代號1
    面積420平方公尺、代號15面積30平方公尺、代號27面積7平
    方公尺土地（上開土地以下簡稱系爭土地，或468地號土地
    、468之3地號土地）返還原告。
  (二)被告卯○○、戌○○○等2人應連帶給付原告新台幣（下同
    ）6,73 1,500元，其中6,232,498元部分，並應自民國93年7
    月1日起至清償日止，按年息百分5計算之利息。
  (三)被告壬○○、丑○○○、癸○○、庚○○、戊○○、丁○○
    、辛○○、己○○○、子○○、丙○○等10人應連帶給付原
    告3,365,750元，其中3,116,249元部分，並應自93年7月1日
    起至清償日止，按年息百分5計算之利息。
  (四)被告乙○○應將468之3地號土地上如附圖一所示代號3面積
    101平方公尺之地上物拆除，並與被告卯○○等12人將該部
    分土地返還原告。
  (五)被告甲○○應將468之3地號土地上如附圖一所示代號5面積
    47平方公尺之地上物拆除，並與被告卯○○等12人將該部分
    土地返還原告。
  (六)被告未○○應將468之3地號土地上如附圖一所示代號7（附
    圖誤載為甲○○）面積14平方公尺之地上物拆除，並與被告
    卯○○等12人將該部分土地返還原告。
  (七)被告玄○○應將468之3地號土地上如附圖一所示代號9面積
    32平方公尺之地上物拆除，並與被告卯○○等12人將該部分
    土地返還原告。
  (八)被告申○○應將468之3地號土地如附圖一所示代號11面積24
    平方公尺之地上物拆除，並與被告卯○○等12人將該部分土
    地返還原告。
  (九)被告酉○應將468之3地號土地上如附圖一所示代號12面積19
    平方公尺之地上物拆除，並與被告卯○○等12人將該部分土
    地返還原告。
  (十)被告地○○應將468之3地號土地上如附圖一所示代號13（附
    圖誤載為董家秋）面積108平方公尺之地上物拆除，並與被
    告卯○○等12人將該部分土地返還原告。
  (十一)被告亥○○應將468之3地號土地上如附圖一所示代號14面積
    52平方公尺之地上物拆除，並與被告卯○○等12人將該部分
    土地返還原告。
  (十二)被告宙○○應將468之3地號土地上如附圖一所示代號16面積
    11平方公尺、代號16-1面積29平方公尺，及468地號土地上
    如附圖一所示代號16-2面積6平方公尺之地上物拆除，並與
    被告卯○○等12人將該部分土地返還原告。
  (十三)被告宇○○應將468之3地號土地上如附圖一所示代號19面積
    10平方公尺、代號19-1面積25平方公尺，及468地號土地上
    如附圖一所示代號19-2面積5平方公尺之地上物拆除，並與
    被告卯○○等12人將該部分土地返還原告。
  (十四)被告辰○○應將468之3地號土地上如附圖一所示代號22面積
    11平方公尺、代號22-1面積19平方公尺，及468地號土地上
    如附圖一所示代號22-2面積6平方公尺之地上物拆除，並與
    被告卯○○等12人將該部分土地返還原告。
  (十五)被告寅○○應將468之3地號土地上如附圖一所示代號23面積
    21平方公尺、代號23-1面積6平方公尺、代號26面積61平方
    公尺、代號26-1面積6平方公尺之地上物拆除，並與被告卯
    ○○等12人將該部分土地返還原告。
  (十六)原告願供擔保，請准宣告假執行。
    原告陳述如下：
  (一)系爭土地原為保證責任彰化縣員林信用合作社（以下簡稱員
    林信合社）所有，嗣經原告概括承受員林信合社全部營業及
    資產、負債並繼續營業後，系爭土地已於91年8月27日登記
    為原告所有。
  (二)系爭土地原由員林信合社出租與呂英明，呂英明已於70年4
    月20日死亡，其繼承人係被告卯○○、戌○○○、壬○○、
    丑○○○、癸○○、庚○○、子○○、丙○○，及呂松壽等
    9人。員林信合社曾依據合約書（以下簡稱系爭租約）第2條
    ，以租期已於67年12月31日屆滿無權占用為由，對呂英明之
    繼承人卯○○等人訴請拆屋交地，業經最高法院以74年度台
    上字第2172號民事確定判決認定雙方存有不定期租賃關係。
    其後，呂松壽已於80年9月20日死亡，其繼承人係被告戊○○、丁○○、辛○○、己○○○等4人。從而，呂英明就系
    爭土地租賃關係之權利義務，應由被告卯○○等12人共同繼
    承。員林信合社嗣又以租金偏低為由，對被告卯○○、戌○○○等2人訴請調整租金，經本院以86年度訴更字第1號民事
    確定判決，認定租金應自79年6月12日起按年調整為依申報
    地價年息百分之10計算，其餘被告壬○○等10人則仍依系爭
    租約所定按申報地價年息百分之5計租。
  (三)依系爭租約第4條約定，租金每年分4期，即3月、6月、9月
    、12月，應於該期末月25日以前繳納。惟被告卯○○等12人
    自89年7月1日起至93年6月30日止之租金分文未付，業經原
    告先後於93年11月5日、93年11月15日分別以存證信函，催
    告渠等應於收到存證信函30日內給付欠租，期滿未付即以該
    存證信函表示終止租約，但渠等迄今仍未給付。茲再以本起
    訴狀繕本之送達，作為請求渠等給付欠租及為終止租約之意
    思表示。
  (四)其餘非呂英明之繼承人之被告即被告乙○○等12人（以下簡
    稱被告乙○○等12人）分別在系爭土地上搭建地上物，並占
    用系爭土地，詳細占用地上物之構造、位置、面積各如附圖
    一所示，惟渠等卻無任何法律上依據。
  (五)原告對於被告卯○○等12人本於民法第455條、第767條前段
    等規定，請求返還系爭土地；並本於系爭租約第4條、民法
    第439條規定，請求給付欠租；另本於民法第233條第1項規
    定，請求給付欠租之遲延利息。
  (六)原告對於被告乙○○等12人本於民法第767條中段規定，請
    求渠等拆除地上物；並本於民法第179條、第767條前段規定
    ，請求返還系爭土地。
四、被告卯○○、戌○○○、庚○○、甲○○、未○○、玄○○
    、申○○、宙○○、宇○○、寅○○等人聲明如下：
    駁回原告之訴及假執行之聲請，被告卯○○、戌○○○、庚○○等3人並陳明，如受不利之判決，願供擔保請准宣告免
    為假執行。渠等陳述如下：
  (一)本件與本院89年訴字第1254號、臺灣高等法院臺中分院91年
    度上字第110號拆屋還地等事件，為同一事件，原告重覆起
    訴，自非法之所許。
  (二)門牌號碼員林鎮○○路268號、270號、272號、274號、266
    號、276巷8號、276巷10號、276巷12號、276巷14號等房屋
    分別為被告甲○○、未○○、玄○○、申○○、亥○○、宙
    ○○、宇○○、辰○○、寅○○等人所有。該等房屋原由呂
    英明所建造，嗣經分別出賣與被告甲○○等人，該等房屋基
    地之承租權隨同房屋而移轉於被告甲○○等人，雙方就房屋
    之基地有租地建屋不定期限租賃關係存在。而所謂建築基地
    ，為供建築物本身所占之地面及其應留之法定空地。法定空
    地之留設，應包括建築物與其前後左右之道路或其他建築物
    之距離。茲因上開房屋建築時，房屋前面之博愛路已開闢，
    但萬年路尚未開闢，但屬於萬年路之土地因已規劃為員林鎮
    ○市○○道路預定地，故上開房屋建築時，即分別以博愛路
    ，及房屋前面之預定道路即萬年路作為指定建築線及騎樓線
    之基準。至於原告請求被告甲○○等人返還之土地，既均係
    上開房屋之法定空地及防火巷，即屬於租賃範圍，依法除建
    築物本身之基地外，尚應包括法定空地及防火巷在內之土地
    。另外，原告未向被告甲○○等人請求調整前開法定空地及
    防火巷之租金或給付租金，係屬另一問題，並不影響被告甲○○等人就該部分土地有租賃關係之存在。
  (三)原告歷經數10年僅向被告甲○○等人收取建築物本身基地之
    租金，至於法定空地，包括建築物與其前後左右道路或其建
    築物之距離及防火巷之租金，均向被告卯○○等人收取。由
    於被告甲○○等人與原告間之就建築物本身及法定空地既有
    不定期限之租賃關係存在，惟原告竟不向承租人收取法定空
    地部分之租金，而向被告卯○○等人收取。因之，原告數10
    年來所溢收之租金，應屬不當得利，被告卯○○等人自得主
    張與應付之租金抵銷。經抵銷後，被告卯○○等人應無積欠
    租金達2年以上之情形。
  (四)被告地○○等人所使用上開簡易建物，係由被告卯○○等人
    所斥資建築者，而分別出租與被告地○○等人，被告卯○○
    等12人並無讓渡或轉租系爭土地之情事。
五、被告乙○○聲明如下：
    駁回原告之訴及假執行之聲請。
    其陳述如下：
    被告只向前手胡淑齡購買已保存登記之建物，未保存之建物
    仍屬胡淑齡所有。況且，胡淑齡已將該未保存登記之建物出
    租予第三人，租金亦由胡淑齡收取。因該未保存登記之建物
    仍由第三人使用中，原告請求被告拆屋還地並無實益。
六、被告辰○○聲明如下：
    駁回原告之訴及假執行之聲請，並陳明如受不利判決，願供
    擔保請准宣告免為假執行。
    其陳述如下：
  (一)原告在本院89年訴字第1254號、臺灣高等法院臺中分院91年
    度上字第110號拆屋還地等事件中，主張被告卯○○等12人
    積欠86年7月1日起至89年12月31日止之租金，經催告未繳，
    因而終止租約，請求被告等人應返還系爭土地。嗣於上訴二
    審時，又擴張主張積欠之租金為70年4月24日起至90年4月30
    日。而原告於本件主張卯○○等12人積欠89年7月1日起至93
    年6月30日止之租金。原告依民事訴訟法第255條、第256條
    等規定，本即可以在訴訟進行中，擴張主張卯○○等12人積
    欠租金之時間點，事實上，原告曾於上訴審中擴張積欠租金
    之期間。因此，本件與前開事件確為同一事件，且前開事件
    尚未判決確定，原告不得更行起訴。
　(二)被告所搭蓋遮雨棚架，並非無權占有，茲分述如下：
  1.被告搭蓋遮雨棚架，源於被告有袋地通行權。因原告曾阻止
    被告通行系爭土地，嗣經被告提起通行權訴訟，業經本院以
    90年簡上149號民事確定判決，認定被告就系爭土地有通行
    權存在。
  2.依上開通行權判決所示，被告就系爭土地有通行權存在，原
    告不得在通路上營建或為其他阻礙被告通行之行為。而行使
    通行權，應依實際現況，在社會觀念上作合理使用，茲因被
    告通行權之袋地上房屋基地低陷，與道路有約近1公尺之落
    差，下雨時，雨水會流入屋內，因此必須施設遮雨棚，此舉
    符合社會觀念之合理作法，核屬合法行使通行權之範圍，則
    原告請求拆除應為不合法。又拆除該遮雨棚，對原告並無任
    何利益，而獨生損害於被告，顯屬權利濫用而不應准許。
  3.該遮雨棚架，僅有屋頂，四週並無牆壁。
  (三)系爭土地為被告所有博愛路276巷12號房屋基地之法定空地
    ，被告與原告間就上開房屋坐落之基地有不定期之租賃關係
    ，迄今歷經10餘年，被告均按期繳納租金，未曾有欠租情事
    。因此，兩造間就上開房屋所坐落之基地有不定期限之租賃
    關係存在，自包含系爭土地在內。綜上所述，被告向原告承
    租上開房屋基地之土地，包括屬於法定空地之系爭土地，則
    被告占有系爭土地，非屬不當得利或無權占有。
七、其餘被告未於言詞辯論期日到場，亦未提出任何書狀作何聲
    明或陳述。
八、按「當事人不得就已起訴之事件，於訴訟繫屬中，更行起訴
    。」，民事訴訟法第253條定有明文。又起訴違背該規定者
    ，法院應依同法第249條第1項第7款規定，以裁定駁回之。
    至於前後兩訴是否同一事件，應依前後兩訴之當事人是否相
    同，前後兩訴之訴訟標的是否相同，及前後兩訴之聲明是否
    相同、相反或可以代用等三個因素決定之。訴訟繫屬中為訴
    訟標的之法律關係，移轉於第三人者，依民事訴訟法第254
    條第1項規定，該第三人如經兩造同意，得聲請代當事人承
    當訴訟，尚不得就同一訴訟標的之法律關係，於前事件訴訟
    繫屬中，為同一請求或更行起訴（最高法院82年度台上字第
    1565號民事判決要旨參照）。準此可知，若有訴訟繫屬中為
    訴訟標的之法律關係，移轉於第三人之情形發生時，該第三
    人若於前訴未經聲請承當訴訟，由於該第三人於前訴屬於實
    質當事人，若原告仍以該第三人為被告，而於後訴為同一請
    求者，仍應解為當事人相同，亦即猶在重覆起訴禁止之列。
九、經查：
  (一)原告在本院89年度訴字第1254號、臺灣高等法院臺中分院91
    年度上字第110號拆屋還地等事件（以下簡稱前訴）中，係
    主張被告卯○○等12人積欠86年7月1日起至89年12月31日止
    之租金（參本院89年度訴字第1254號民事判決第6頁、第7頁
    ）；嗣於上訴二審時，又擴張主張積欠70年4月24日起至90
    年4月30日之租金1,884,260元（參臺灣高等法院臺中分院91
    年度上字第110號民事判決第5頁），遂本於終止契約關係、
    所有權（作用），及侵權行為、不當得利等法律關係，請求
    被告卯○○等12人給付積欠之租金及法定遲延利息，並請求
    被告乙○○等人應將系爭土地之地上物拆除，復請求被告等
    人交（返）還系爭土地，另請求被告乙○○等人給付相當於
    租金之損害金。前訴嗣經最高法院以95年度台上字第1778號
    民事判決，撤銷廢棄原判決，目前仍繫屬於臺灣高等法院臺
    中分院，尚未判決確定。據此可知，本件當事人與前訴之當
    事人，除前訴被告巳○○與本件被告宇○○形式上不同外，
    其餘完全合。惟關於被告宇○○部分，由於前訴被告巳○○已於94年10月11日將門牌員林鎮○○路276巷10號房屋出
    賣予宇○○，並於94年11月11日辦竣所有權移轉登記（宇○○則於95年10月24日贈與予訴外人黃張金鑾，並於95年11月
    7日辦竣所有權移轉登記，卷附建物登記謄本參照），但宇
    ○○未在前訴聲請承當訴訟，此為兩造所不爭執，是前訴關
    於原告請求被告巳○○拆屋還地部分，依前開說明，其實質
    當事人仍為被告宇○○。準此各情，本件當事人與前訴當事
    人可謂完全相同。
  (二)本件訴訟標的，對於被告卯○○等12人就返還系爭土地部分
    ，係民法第455條規定之「租約終止後之租賃物返還請求權
    」、第767條前段規定之「所有物返還請求權」，核與前訴
    係終止契約、所有權（作用）等法律關係完全相同；就給付
    欠租部分，本件係系爭租約第4條約定及民法第439條規定之
    「租金請求權」、民法第233條第1項規定「遲延利息請求權
    」。由於終止契約依法無溯及既往之效力，則原告於前訴中
    不可能本於侵權行為或不當得利等請求權，請求給付欠租，
    其於前訴既請求給付欠租及法定遲延利息，則其訴訟標的顯
    然亦與本件相同無訛。至於本件對於被告乙○○等12人之訴
    訟標的，乃民法第767條中段規定之「妨害除去請求權」、
    民法第179條「不當得利返還請求權」、第767條前段規定之
    「所有物返還請求權」，核與前訴係所有權（作用）、不當
    得利等法律關係亦完全相同。
  (三)原告於前訴聲明請求被告卯○○等12人給付欠租之期間與金
    額固與本件未盡相同，詳如前述。又原告於前訴聲明請求被
    告等人拆屋還地之範圍、面積詳如附圖二、三所示，亦與
    本件拆屋還地之範圍、面積即如附圖一所示，除代號3面積
    101平方公尺、代號5面積47平方公尺、代號7面積14平方公
    尺、代號9面積32平方公尺、代號11面積24平方公尺、代號
    12面積19平方公尺、代號13面積108平方公尺、代號14面積
    52平方公尺、代號15面積30平方公尺完全相同外，其餘代號
    面積或構造容有些許不一致之情形。惟按原告於訴狀送達後
    ，得任意為擴張或減縮應判決事項之聲明，毋庸經被告之同
    意，此觀民事訴訟法第255條第1項第3款、第446條第1項等
    規定自明。又按重複起訴之禁止，其立法理由，旨在節省當
    事人及法院之勞費，並避免一案數判及裁判牴觸之弊，尤以
    目前有限之司法資源，為追求訴訟經濟及程序法上之紛爭一
    次解決之基本要求，更應解為本件之聲明為前訴可以代用，
    始較符合重複起訴禁止之立法目的。
十、綜上所述，本件與前訴之當事人、訴訟標的相同，訴之聲明
    更為前訴所得代用，是原告就已起訴之事件，於訴訟繫屬中
    ，更行起訴，有違民事訴訟法第253條規定，應予駁回。
十一、爰依民事訴訟法第249條第1項第7款、第95條、第78條，裁
    定如主文。
中　　華　　民　　國　　96　　年　　5 　　月　　11 　　日
                  民事第一庭    法    　官　陳正禧
上正本證明與原本無異。
如對本裁定抗告，須於裁定送達後10日內向本院提出抗告狀。
中　　華　　民　　國　　96　　年　　5 　　月　　11 　　日
                                法院書記官  王宣雄
